ACORDAO-COMPLETO-2562232

ACÓRDÃO 2793/2022 ATA 47/2022 - PLENÁRIO

VISTOS, relatados e discutidos estes autos de Representação, em que se aprecia pedido de reexame interposto pela Companhia de Desenvolvimento dos Vales do São Francisco e do Parnaíba (Codevasf) , contra o Acórdão 362/2022-TCU-Plenário (relator: Ministro Benjamin Zymler) , que considerou o feito procedente, determinando a anulação, em face de exigências editalícias restritivas à competitividade do certame, de dois itens de adjudicação do Pregão Eletrônico 17/2021, conduzido pela Empresa no Estado do Amapá, para registro de preços voltado à aquisição de tratores.
ACORDAM os Ministros do Tribunal de Contas da União, reunidos em sessão extraordinária do Plenário, diante das razões expostas pelo Relator, em:
9.1 nos termos do art. 48 da Lei 8.443/1992, conhecer do pedido de reexame, para, no mérito, negar-lhe provimento;
9.2 dar ciência deste Acórdãos aos seguintes destinatários, informando que o teor de suas demais peças (Relatório e Voto) poderá ser obtido no endereço eletrônico www.tcu.gov.br/acordaos:
9.2.1 Companhia de Desenvolvimento dos Vales do São Francisco e do Parnaíba (Codevasf) ;
9.2.2 Simoagro Maquinas Agrícolas Ltda.

Pedido de reexame contra acórdão que julgou procedente representação sobre acerca de irregularidades licitação para aquisição de 80 (oitenta) tratores.

Companhia de Desenvolvimento dos Vales do São Francisco e do Parnaíba.

3. Interessados/Responsáveis/Recorrentes:
3.1. Interessados: Companhia de Desenvolvimento dos Vales do São Francisco e do Parnaíba (00.399.857/0001-26); Simoagro Maquinas Agricolas Ltda. (36.306.691/0001-01).
3.2. Recorrente: Companhia de Desenvolvimento dos Vales do São Francisco e do Parnaíba (00.399.857/0001-26).

13.1. Ministros presentes: Bruno Dantas (na Presidência), Walton Alencar Rodrigues, Jorge Oliveira e Antonio Anastasia (Relator).
13.2. Ministros-Substitutos convocados: Augusto Sherman Cavalcanti e Marcos Bemquerer Costa.
13.3. Ministro-Substituto presente: Weder de Oliveira.

ANTONIO ANASTASIA

Ministro Benjamin Zymler.

Trata-se de pedido de reexame interposto pela Companhia de Desenvolvimento dos Vales do São Francisco e do Parnaíba (Codevasf) contra o Acórdão 362/2022-TCU-Plenário (relator: Ministro Benjamin Zymler) , assim exarado:
VISTOS, relatados e discutidos estes autos de representação dando conta de possíveis irregularidades ocorridas no Pregão Eletrônico para Registro de Preços 17/2021, conduzido pela Companhia de Desenvolvimento dos Vales do São Francisco e do Paraíba (Codevasf) , 
ACORDAM os Ministros do Tribunal de Contas da União, reunidos em sessão Plenária, ante as razões expostas pelo relator, em: 
9.1. conhecer da representação, satisfeitos os requisitos de admissibilidade constantes no art. 87, § 2º, da Lei 13.303/2016, c/c o art. 237, inciso VII e parágrafo único, do Regimento Interno/TCU, para, no mérito, considerá-la procedente;
9.2. determinar à Companhia de Desenvolvimento dos Vales do São Francisco e do Paraíba (Codevasf) , com fundamento no art. 45 da Lei 8.443/1992 c/c o art. 250, inciso II, do Regimento Interno do TCU, que, no prazo de 15 dias, anule os itens 1 e 2 do Pregão Eletrônico 17/2021 e informe ao TCU os procedimentos realizados;
9.3. dar ciência deste acórdão, acompanhado do voto e relatório que o fundamentam, à Companhia de Desenvolvimento dos Vales do São Francisco e do Parnaíba, à representante e ao interessado;
9.4. arquivar os presentes autos, nos termos do art. 169, III, do Regimento Interno do TCU."
2.	Reproduzo a seguir, com ajustes de forma, o teor principal da instrução conclusiva da Secretaria de Recursos, cuja proposta de encaminhamento foi endossada pela direção da unidade (peças 86 a 88) :
HISTÓRICO
2.		Versam os autos sobre Representação formulada pela empresa CBMaq - Companhia Brasileira de Máquinas Ltda., contra a adjudicação dos itens 1 e 2 do Pregão Eletrônico para Registro de Preços 17/2021 (SRP 17/2021) , conduzido pela Companhia de Desenvolvimento dos Vales do São Francisco e do Paraíba (Codevasf) , os quais se referem à aquisição de 80 tratores com potência de 85 a 100 cv (peça 27, p. 1) , no valor unitário orçado em R$ 216.107,44 (valor total: R$ 17.288.595,20) . 
3.		Os equipamentos foram adjudicados em favor de uma única empresa que apresentou propostas para esses itens (Simoagro Máquinas Agrícolas Ltda.) , pelo valor unitário de R$ 216.000,00 (peças 4, p. 75; 26, p. 7, e 27, p. 1) , sendo que a representante alegou que o Termo de Referência (TR) do pregão restringia a competitividade do certame ao obrigar a comprovação, pela licitante contratada, de assistência técnica oferecida pelo fabricante no estado objeto da licitação (Amapá) , relativamente aos bens fornecidos nos itens 1 e 2 (Trator Agrícola 90CV) . 
4.	Após a oitiva prévia da Codevasf, o Acórdão 2710/2021-TCU-Plenário determinou a adoção de medida cautelar suspendendo o andamento dos sobreditos itens.
5.	Desta feita, foram ouvidas a Codevasf e a empresa Simoagro para que se manifestassem sobre a (peça 67, p. 2/5) :
"ausência de dispositivo expresso e inequívoco, no item 20.5. do TR do PE/2017, de que haveria a possibilidade de a contratada, fornecedora dos bens adquiridos (tratores agrícolas) , além de prestar assistência técnica diretamente por rede autorizada do fabricante, estabelecer parceria com empresa local, onde o objeto da licitação será entregue, para prestar o referido serviço, considerando que a redação atual do item em comento causa confusão interpretativa, o que aparentemente afasta potenciais interessados e viola os princípios da competitividade e da seleção de proposta mais vantajosa, ambos insculpidos no caput do art. 31 da Lei 13.303/2016."
6.	Como as considerações por elas apresentadas se mostraram insuficientes para afastar a irregularidade, o item 9.2 do Acórdão 362/2022-TCU-Plenário (peça 65) determinou, no prazo de 15 dias: (i) a anulação dos itens 1 e 2 do Pregão Eletrônico 17/2021; (ii) e o encaminhamento ao TCU de informação acerca os procedimentos realizados.
7.	Inconformada, a Codevasf protocolou pedido de reexame, por meio do qual pleiteia a adjudicação/homologação dos itens 1 e 2 do Pregão Eletrônico 17/2021 (peça 76, p. 9) .
EXAME DE ADMISSIBILIDADE
8.	A análise preliminar de admissibilidade opinou pelo conhecimento do recurso, conferindo-se efeito suspensivo aos itens 9.1 e 9.2 do Acórdão atacado (peça 80) , tendo o Relator, Ministro Antonio Anastasia, anuído à proposta, nos termos do art. 48 da Lei 8.443/92 c/c arts. 285 e 286, parágrafo único, do Regimento Interno/TCU (peça 83) . 
EXAME DE MÉRITO                                                                                                                                                                                                                                                                                                                                                                                                                                                                                                                                                                                                                                                                                                                                                                                                                                                                                                                                                                                                                                                                                                                                                                                                                                                                                                                                                                                                                                                                                                                                                                                                                                                                                                                                                                                                                                                                                                                                                                                                                                                                                                                                                                                                                                                                                                                                                                                                                                                                                                                                                                                                                                                                                                                                                                                                                                                                                                                                                                                                                                                                                                                                                                                                                                                                                                                                                                                                                                                                                                                                                                                                                                                                                                                                                                                                                                                                                                                                                                                                                                                                                                                                                                                                                                                                                                                                                                                                                                                                                                                                
9.	Delimitação 
9.1	Constitui objeto do presente recurso verificar se: 
a) os argumentos apresentados são capazes de desconstituir a anulação dos itens 1 e 2 do certame;
b) a intempestividade do trâmite processual deu causa à prescrição.
10.	Das razões recursais  (peça 76) 
11.	A recorrente argumenta que a cláusula referente à prestação da assistência técnica no estado está em conformidade com a jurisprudência do TCU (Acórdão 2311/2020-TCU-Plenário) , utilizada pela Codevasf com a finalidade de garantir a devida manutenção preventiva e corretiva dos bens adquiridos e, consequentemente, a longevidade desses equipamentos (p. 3) .
12.	Pondera que em momento algum do certame ocorreu solicitação para que a empresa vencedora do Pregão possuísse rede de assistência técnica própria, tanto que a contratada deveria apresentar "declaração ou apresentação da rede de assistência técnica autorizada no estado", de acordo com o estabelecido no Acórdão 2311/2020-TCU-Plenário (p. 3) .
13.	Pontua que a empresa representante CBMaq já participou de diversos certames licitatórios da Codevasf, sagrando-se vencedora em outra licitação da companhia no estado de Minas Gerais com a mesma exigência de assistência técnica naquele estado (p. 3) . 
14.	Objeta que a competitividade do certame não foi comprometida. Tanto é que, dos 75 itens licitados no ano de 2021, referentes à aquisição de tratores, apenas 18 deles foram adjudicados e 2 suspensos, sendo os 55 restantes cancelados por razões diversas, principalmente, devido à inexistência de proposta financeira (26 itens) . Isso demonstra que a competitividade foi afetada não pelas cláusulas do Termo de Referência, mas por fatores ligados à (a) : indisponibilidade de tratores no mercado; dificuldade na obtenção de peças da linha de montagem; logística de importação de peças; dificuldade em garantir a entrega de grande quantitativo de itens; e problemas logísticos ligados às entregas no estado do Amapá (p. 3) .
15.	Destaca que, por erro material no edital, os itens 13 e 14 do mesmo SRP 17/2021 não apresentaram a exigência da garantia de assistência técnica no estado, e nem por isso houve empresas interessadas em participar do certame (p. 4) . 
16.	Ressalta que apenas 14% dos tratores de 90cv a 95cv licitados pela companhia em 2021 foram adjudicados, o que demonstra a falta de interesse das empresas, e que a logística requer o transporte desde as montadoras e fábricas, localizadas no sudeste e centro-oeste do país, até a cidade de Belém/PA, de onde os equipamentos são rebocados por 48 horas, em cerca de 700 km de hidrovias, até o Porto de Santana/AP (p. 4) .
17.	Aduz que se compromete em modificar a redação das cláusulas questionadas a fim de evitar que novas dúvidas interpretativas se repitam (p. 5) .
18.	Noticia a ocorrência de adesão indevida, em 9/3/2022, pela Codevasf, aos itens 1 e 2 do SRP 17/2021, em face da emissão de empenhos para aquisição de 40 tratores de 90 cv no estado do Maranhão, no valor unitário de R$ 216.000,00 e valor total de R$ 8.640.000,00, justificando que a falha se deveu a problemas de comunicação entre seus setores e deficiências da integração de sistemas internos (p. 6/7) .
19.	Por conta disso, assinala que se faz necessária a homologação dos itens 1 e 2 do SRP 17/2021, tendo em vista que a aquisição beneficiará, no mínimo, 1.600 famílias residentes em um estado que apresenta bastante carência de tratores e implementos para a produção da agricultura familiar (p. 7) .
20.	Salienta a vantajosidade da adjudicação/homologação desses itens, ainda que se permita somente a aquisição dos 40 equipamentos para o estado do Maranhão, tendo em vista que (p. 8) :
a)  os preços ofertados para o trator de 90 cv estão abaixo dos valores praticados pelo mercado atualmente. Segundo cotação realizada no mês de fevereiro de 2022, junto às empresas DCJ Máquinas Agrícolas Ltda., CBMaq - Companhia Brasileira de Máquinas, CNH Indústria Brasil Ltda. e Simoagro Máquinas Agrícolas Ltda, os preços para o mesmo trator são superiores em 21 a 47% ao valor ofertado na licitação (R$ 216.000,00) ;
b) o preço do SINAPI é de R$ 268.691,57 e a média do Painel de Preços do Governo Federal é de R$ 209.090,69;
c) para uma licitação a ser realizada provavelmente no mês de maio/junho, a diferença estimada por equipamento seria de R$ 52.680,38, ou ainda maior, quando se considera a alta constante dos preços e a dificuldade de oferta dos tratores, devido aos fatores já mencionados, agravados pela ocorrência de uma guerra no leste europeu que afeta o mercado financeiro mundial.
21.	Arremata que, mesmo em 2021, a aquisição seria vantajosa, porquanto, conforme o demonstrativo abaixo, o valor médio estimado, nos SRPs celebrados naquele ano, foi de R$ 218.703,67, enquanto o preço médio adjudicado foi de R$ 215.066,67 (p. 8/9) :

Análise
22. 	De plano, é bom pontuar que não se está a questionar a redação do item 20.5[footnoteRef:2] do TR pela falta de sintonia com os termos do Acórdão 2311/2020-TCU-Plenário. Essa deliberação pontifica que não se deve incluir exigências de habilitação para cujo atendimento os licitantes tenham de incorrer em custos que não sejam necessários anteriormente à celebração do contrato, em conformidade com a Súmula TCU 272, o que não se observa no presente feito. [2:  20. OBRIGAÇÕES DA CONTRATADA [...] 20.5. A licitante deverá comprovar, por meio de declaração ou apresentação da rede de assistência técnica autorizada, que os fabricantes dos bens fornecidos, itens 1 e 2 possuem assistência técnica no âmbito do Estado objeto da licitação. (grifou-se) ] 
22.1	Nem se cogita, outrossim, contrapor-se ao estabelecimento de obrigação da contratada garantir a prestação de serviços de manutenção, porquanto, consoante observou o Ministro Benjamin Zymler, "... a exigência de a contratada disponibilizar assistência técnica para os tratores agrícolas é legítima. Isso porque cabe à administração se resguardar de eventuais problemas advindos de dificuldades na manutenção dos equipamentos em razão da ausência de prestador do serviço em local próximo ao de utilização das máquinas." (peça 42, item 13) .
22.2	Deveras, o ponto fulcral que não se encontra em sintonia com a jurisprudência do TCU e que ensejou a anulação dos itens 1 e 2 do pregão, diz respeito ao fato de que: 
a)  a leitura do item 20.5 "...permite a interpretação de que era exigível que os equipamentos a serem fornecidos tivessem um representante do fabricante no estado do Amapá." (peça 42, item 17) .
b) "Não está claro se seriam aceitas declarações do futuro contratante de que seriam feitas parcerias com empresas locais com o intuito de providenciar os serviços de manutenção dos tratores. Essa hipótese aumentaria a competitividade do certame sem prejudicar o desiderato da administração de ter um adequado suporte para a manutenção dos equipamentos." (peça 42, item 18) .
c) "Essa dubiedade, ao potencialmente afastar fornecedores de equipamentos sem rede de assistência técnica autorizada pelo fabricante no local, parece ter tido o condão de afetar a competitividade do certame, o qual somente teve um proponente para esses itens, e com desconto irrisório." (peça 42, item 19) .
22.3	Assim, dependendo da interpretação do TR, os custos envolvidos variam significativamente, a ponto de desestimular aparentemente potenciais interessados, em violação aos princípios da competitividade e da seleção de proposta mais vantajosa, ambos insculpidos no caput do art. 31 da Lei 13.303/2016, sendo portanto despiciendo aludir que a empresa representante CBMaq tenha enfrentado a mesma exigência em outras licitações da Codevasf, pois tal fato não tem o condão de afastar o juízo acerca da dubiedade de interpretação do dispositivo, ainda mais quando não se  comprova tal assertiva, bem como os impactos na competitividade, por meio da anexação desses certames aos autos.
22.4	Aliás, essa falta de clareza deixou de ser devidamente abordada pela suplicante que, por seu turno, alega ter deixado de fixar a mesma exigência nos itens 13 e 14 deste SRP 17/2021 devido a simples erro material, o que lança dúvidas quanto à ausência de intencionalidade de beneficiar determinado fornecedor dos equipamentos, uma vez que passou despercebida a necessidade de garantir para esses itens a existência de manutenção, tão defendida ao longo da peça recursal.
23.	Em outro viés, não se pode dar guarida aos argumentos referentes: (i) à ausência de interessados mesmo quando a exigência deixou de ser imposta nos itens 13 e 14 deste SRP 17/2021  (ii) à falta de interesse dos fornecedores; (iii) ao elevado número de licitações frustradas; e (iv) aos obstáculos relativos à logística de transporte e à indisponibilidade de tratores e peças, posto que não induzem à convicção de que o saneamento da restrição editalícia não aumentaria o número de participantes.
24.	Tampouco, não cabe permitir a homologação dos itens anulados, em afronta aos princípios da equidade e do interesse público superveniente em assegurar a obtenção da proposta mais favorável, em função do comprometimento de correção da inconsistência nas licitações vindouras ou em razão dos benefícios que serão auferidos por produtores rurais carentes. A uma porque ações futuras não reparariam a falha cometida e, a duas, porque tais benefícios não deixariam de ser alcançados por meio da realização de um novo processo seletivo escoimado de vícios.
24.1	Nada obstante, chama a atenção o fato da emissão de empenhos baseados nos itens cancelados pelo Acórdão atacado, o que caracteriza o não atendimento da deliberação deste Tribunal, sob a justificativa do cometimento de falhas administrativas não razoáveis.
24.2	Essa ocorrência implica a expedição de ciência à entidade, no sentido de que a não anulação dos citados empenhos pode ensejar a aplicação de multa, caso se configure o descumprimento de determinação desta Corte, a teor do que prescreve o artigo 58, inc. IV, da Lei 8.443/92.
25.	Por fim, cumpre anotar que o comparativo com os preços: (i) coletados junto a fornecedores; (ii) relativos aos valores adjudicados nos certames; e (iii) prospectados do SINAPI são insuficientes para caracterizar a vantajosidade da aquisição, porquanto, segundo a própria companhia, a média do Painel de Preços do Governo Federal é de R$ 209.090,69, inferior portanto ao orçamento ofertado pela única empresa proponente (R$ 216.000,00) .
25.1	Ainda que se argumente que as cláusulas do Termo de Referência não tenham ocasionado prejuízos à economicidade do certame, de fato, como exaustivamente explicitado, elas resultaram em restrição indevida à competitividade. Prova disso é que havia pelo menos mais uma licitante que deixou de participar do pregão, a exemplo da empresa representante destes autos (CBMaq) , conforme consta das Instruções de peças 18 e 29.
25.1	Nesse contexto, como aparentemente a empresa Simoagro Máquinas Agrícolas Ltda. se compromete em manter o preço recentemente proposto, entende-se ser possível obter valor igual ou menor, quando se considera a ampliação do número de interessados por ocasião de um novo certame isento de restrições à competitividade.
Da Prescrição
26.	Embora a recorrente não tenha apresentado qualquer alegação a respeito, a análise acerca de eventual prescrição se torna necessária, em razão do julgamento, pelo Supremo Tribunal Federal, do RE 636886 (tema 899 da repercussão geral) , que conferiu nova interpretação ao art. 37, § 5º, da Constituição Federal, fixando a tese de que "é prescritível a pretensão de ressarcimento ao erário fundada em decisão de Tribunal de Contas".
27.	As pretensões punitiva e de ressarcimento devem observar o mesmo regime na atividade de controle externo, dado o objetivo comum da prescrição, de fixar prazo para o Tribunal de Contas agir, para caracterizar o ilícito, identificar seu autor, dimensionar as consequências da conduta e impor as consequências legais, independentemente de tais consequências terem natureza punitiva ou ressarcitória.
28.	Pela jurisprudência até então vigente, a pretensão punitiva exercida pelo TCU estava sujeita à prescrição regida pelos critérios fixados no Acórdão 1441/2016-TCU-Plenário, fundamentado no art. 205 do Código Civil, que estabelece o prazo prescricional de dez anos. Já quanto ao débito, a ação de ressarcimento era considerada imprescritível. Cabe consignar que a Lei 9.873/1999 constitui-se em outra alternativa acerca do regime de prescrição a ser observado no processo de controle externo.
29.	No caso em exame, o TCU entende que, diante da efetiva ausência do transcurso de mais de dez anos entre a ordem para a oitiva da Codevasf, em 27/10/2021 (peça 20) , e a data de realização do Pregão Eletrônico SRP 17/2021, em 18/10/2021 (peça 26) , não se consumou a prescrição nos termos do Acórdão 1441/2016-TCU-Plenário.
30.	Sob às balizas da Lei 9.873/1999, a não-ocorrência da prescrição também está bem caracterizada nos autos, uma vez que não fluiu o prazo geral de cinco anos desde o início da apuração dos fatos tratados até a autuação desta Representação para a pretensão punitiva. Para tanto, deve ser considerado como termo inicial para a contagem do prazo prescricional também a realização do Pregão Eletrônico SRP 17/2021, ou seja, a data de 18/10/2021. 
31.	Considerando que logo depois, em 20/10/2021, este processo de representação foi formalizado, e que, em 23/2/2022 (peça 65) , foi proferido o acórdão recorrido, fica evidente, portanto, a não-incidência da prescrição também por esse critério. Demais disso, nos termos do art. 1º, § 1º, da Lei 9.873/1999, também não se operou a prescrição intercorrente, pois o processo não se deteve paralisado por mais de três anos aguardando julgamento ou despacho.
32.	Ante todo o exposto, mister se faz rejeitar os argumentos recursais que intentam reverter a anulação dos itens 1 e 2 do certame, conhecendo-se do presente apelo para, no mérito, negar-lhe provimento.
CONCLUSÃO
33.	Das análises anteriores, conclui-se que as razões recursais, ofertadas pela empresa Companhia de Desenvolvimento dos Vales do São Francisco e do Parnaíba - Codevasf não se mostraram aptas a elidir os termos do Acórdão vergastado.
34.	Conforme restou evidenciado, não há como acolher pedido no sentido de que seja permitida a adjudicação/homologação dos itens 1 e 2 do SRP 17/2021, restando-se consignada a necessidade de promover-se ciência à entidade, no sentido de que anule os empenhos emitidos a partir dos itens cancelados pela Decisão confrontada, sem embargo de alertá-la sobre a possibilidade da aplicação da multa prevista no artigo 58, inc. IV, da Lei 8.443/92, caso se configure o descumprimento de determinação desta Corte.
35.	Relativamente à prescrição, cumpre destacar que ela não se consumou, seja pelos critérios estabelecidos pelo Acórdão 1441/2016-TCU-Plenário, conforme os termos do Código Civil, seja em razão dos parâmetros estabelecidos pela Lei 9.873/1999.
36.	Com efeito, deve-se conhecer do recurso para, no mérito, negar-lhe provimento.
PROPOSTA DE ENCAMINHAMENTO
37.	Ante o exposto, submetem-se os autos à consideração superior, com a proposta de:
a) conhecer do pedido de reexame oposto pela Companhia de Desenvolvimento dos Vales do São Francisco e do Parnaíba - Codevasf (peça 76) , com fulcro nos arts. 32 e 48 da Lei 8.443/1992, para, no mérito, negar-lhe provimento, mantendo-se inalterado o Acórdão 362/2022-TCU-Plenário; 
b)  dar ciência à Companhia de Desenvolvimento dos Vales do São Francisco e do Paraíba (Codevasf) de que a não anulação dos empenhos emitidos, com supedâneo nos itens 1 e 2 do Pregão Eletrônico 17/2021, pode ensejar a aplicação de multa, caso se configure o descumprimento de determinação desta Corte, a teor do que prescreve o artigo 58, inc. IV, da Lei 8.443/92;
           c) dar ciência da deliberação que vier a ser proferida à empresa Simoagro Máquinas Agrícolas Ltda. e à recorrente, alertando-a quanto à possibilidade da aplicação da multa prevista no artigo 58, inc. IV, da Lei 8.443/92, caso se configure o descumprimento de determinação desta Corte.
É o Relatório.

Daniel Fernando Jesus da Silva, representando Cbmaq - Companhia Brasileira de Maquinas; Daniel Fernando Jesus da Silva, representando Cbmaq Companhia Brasileira de Maquinas Ltda.

Procurador Júlio Marcelo de Oliveira.

REPRESENTAÇÃO. PREGÃO. FORNECIMENTO DE TRATORES, IMPLEMENTOS AGRÍCOLAS E VEÍCULOS. IMPRECISÃO DA EXIGÊNCIA DE REQUISITO DE MANUTENÇÃO DOS TRATORES. RESTRIÇÃO DE COMPETITIVIDADE. DETERMINAÇÃO PARA ANULAÇÃO DE ITENS DA LICITAÇÃO. PEDIDO DE REEXAME. CONHECIMENTO. ARGUMENTOS RECURSAIS INCAPAZES DE ELIDIR AS RAZÕES QUE MOTIVARAM O COMANDO PARA ANULAÇÃO PARCIAL DO PREGÃO. NEGATIVA DE PROVIMENTO. CIÊNCIA.

REPRESENTAÇÃO (REPR)

Secretaria de Recursos (Serur); Secretaria de Controle Externo de Aquisições Logísticas (Selog).

Trata-se de pedido de reexame interposto pela Companhia de Desenvolvimento dos Vales do São Francisco e do Parnaíba (Codevasf) contra o Acórdão 362/2022-TCU-Plenário (relator: Ministro Benjamin Zymler) , que considerou procedente representação de licitante em face de exigências restritivas à competitividade do Pregão Eletrônico 17/2021, conduzido pela Codevasf no Estado do Amapá, destinado registro de preços para aquisição de 80 tratores com valores unitários orçados em R$ 216.107,44 (valor total: até R$ 17.288.595,20) .
2.	      O mesmo acórdão determinou a anulação dos dois itens de adjudicação questionados.
3.	      O cerne da irregularidade foi a exigência editalícia de "obrigar a comprovação, pela licitante contratada, de assistência técnica oferecida pelo fabricante no estado objeto da licitação (Amapá) , relativamente aos bens fornecidos nos itens 1 e 2 (Trator Agrícola 90CV) , conforme pontuado no §3 da instrução da Serur.
4.	       Segue-se o teor da cláusula inquinada:
20.5. A licitante deverá comprovar, por meio de declaração ou apresentação da rede de assistência técnica autorizada, que os fabricantes dos bens fornecidos, itens 1 e 2 possuem assistência técnica no âmbito do Estado objeto da licitação  (grifei) .
5.	      A razão que motivou o comando para anulação dos itens questionados foi a dubiedade da exigência retrotranscrita, conforme assim exarado no voto condutor da deliberação ora contestada, lavrado pelo Ministro Benjamin Zymler:
15.   Concordo com os pareceres precedentes quando afirmam que essa disposição permite a interpretação de que era exigível que os equipamentos a serem fornecidos tivessem um representante do fabricante no estado do Amapá. 
16.   Não está claro se seriam aceitas declarações do futuro contratante de que seriam feitas parcerias com empresas locais com o intuito de providenciar os serviços de manutenção dos tratores. Essa hipótese aumentaria a competitividade do certame sem prejudicar o desiderato da administração de ter um adequado suporte para a manutenção dos equipamentos.
17.   Essa dubiedade, mesmo considerando as restrições do mercado, potencialmente afastou a competitividade do certame, o qual somente teve um proponente para esses itens, e com desconto irrisório. A própria representante poderia, em princípio, participar do certame caso o termo de referência fosse mais claro.
18.   Assim, a mencionada cláusula do termo de referência está em desacordo com o art. 31 da Lei 13.303/2016, o qual estabelece que as licitações das empresas estatais devem observar o princípio da obtenção de competitividade.
19. Acompanho, pois, a proposta da unidade técnica no sentido de determinar a anulação dos itens 1 e 2 do Pregão Eletrônico 17/2021.  (Grifei) .
6. 	Acorreu ao certame apenas uma licitante, que ofereceu desconto "irrisório" em relação ao preço de referência, segundo a unidade instrutiva. Por força de medida cautelar expedida na fase original de instrução, suspendeu-se o procedimento de aquisição dos tratores previstos nos itens 1 e 2 do pregão.
7.	Presentes os requisitos de admissibilidade fixados no art. 48 da Lei 8.443/1992, cumpre conhecer do pedido de reexame.
8.	No mérito, endosso as análises e conclusões da unidade técnica, que incorporo aos fundamentos deste Voto para negar provimento ao recurso.
9.	A Codevasf alega, basicamente, que:
	- o certame não foi antieconômico;
	- a distância do Estado do Amapá em relação aos locais de fabricação dos tratores desestimula a participação de licitantes, daí a existência de apenas uma interessada;
	- a competitividade do pregão não foi comprometida em face da exigência questionada, mas por outros fatores, como indisponibilidade de tratores no mercado; dificuldade na obtenção de peças da linha de montagem; logística de importação de peças; dificuldade em garantir a entrega de grande quantitativo de itens; e problemas logísticos ligados às entregas no estado do Amapá;
	- a aquisição dos tratores é importante para a consecução dos projetos de interesse social e econômico no Estado;
	- os itens 13 e 14 do mesmo SRP 17/2021, por erro material, não incluíram a exigência da garantia de assistência técnica no Estado, nem por isso houve empresas interessadas em participar do certame para os tipos de tratores neles especificados;
	- ao longo do exercício de 2021, "apenas 14% dos tratores de 90cv a 95cv licitados pela companhia" foram adjudicados.
10.	Em que pese os argumentos da recorrente, detalhados no Relatório, a Codevasf não descaracterizou a falha principal que motivou a ordem de anulação expedida no acórdão recorrido: a presumida perda de competividade da licitação, em virtude da falta de clareza e dubiedade do edital no ponto questionado.
11.	Extraio das análises da unidade técnica os seguintes apontamentos: 
22.2	Deveras, o ponto fulcral que não se encontra em sintonia com a jurisprudência do TCU e que ensejou a anulação dos itens 1 e 2 do pregão, diz respeito ao fato de que:
a)  a leitura do item 20.5 "...permite a interpretação de que era exigível que os equipamentos a serem fornecidos tivessem um representante do fabricante no estado do Amapá." (peça 42, item 17) .
b) "Não está claro se seriam aceitas declarações do futuro contratante de que seriam feitas parcerias com empresas locais com o intuito de providenciar os serviços de manutenção dos tratores. Essa hipótese aumentaria a competitividade do certame sem prejudicar o desiderato da administração de ter um adequado suporte para a manutenção dos equipamentos." (peça 42, item 18) .  
c) "Essa dubiedade, ao potencialmente afastar fornecedores de equipamentos sem rede de assistência técnica autorizada pelo fabricante no local, parece ter tido o condão de afetar a competitividade do certame, o qual somente teve um proponente para esses itens, e com desconto irrisório." (peça 42, item 19) .
22.3	Assim, dependendo da interpretação do TR, os custos envolvidos variam significativamente, a ponto de desestimular aparentemente potenciais interessados,  (...)  
 (...) 
23.	Em outro viés, não se pode dar guarida aos argumentos referentes: (i) à ausência de interessados mesmo quando a exigência deixou de ser imposta nos itens 13 e 14 deste SRP 17/2021  (ii) à falta de interesse dos fornecedores; (iii) ao elevado número de licitações frustradas; e (iv) aos obstáculos relativos à logística de transporte e à indisponibilidade de tratores e peças, posto que não induzem à convicção de que o saneamento da restrição editalícia não aumentaria o número de participantes.
 (...) 
25.	Por fim, cumpre anotar que o comparativo com os preços: (i) coletados junto a fornecedores; (ii) relativos aos valores adjudicados nos certames; e (iii) prospectados do SINAPI são insuficientes para caracterizar a vantajosidade da aquisição, porquanto, segundo a própria companhia, a média do Painel de Preços do Governo Federal é de R$ 209.090,69, inferior portanto ao orçamento ofertado pela única empresa proponente (R$ 216.000,00) .
25.1	 (...) [quanto à perda de competividade do certame] havia pelo menos mais uma licitante que deixou de participar do pregão, a exemplo da empresa representante destes autos (CBMaq) , conforme consta das Instruções de peças 18 e 29.
25.1	Nesse contexto, como aparentemente a empresa Simoagro Máquinas Agrícolas Ltda. se compromete em manter o preço recentemente proposto, entende-se ser possível obter valor igual ou menor, quando se considera a ampliação do número de interessados por ocasião de um novo certame isento de restrições à competitividade.  (Grifei) .
12.	A par dos argumentos anotados pela Serur, tenho que a razão principal a justificar um novo certame é o fato de que, para os dois itens questionados, o pregão atraiu apenas uma interessada, ao passo que, segundo se depreende dos autos, a autora da representação, na condição de licitante interessada, também acorreria ao procedimento seletivo da Codevasf. Mas não o fez, por causa da interpretação que extraiu do edital e da resposta dada pelo pregoeiro à impugnação prévia que formulou (peça 1) , quando apenas elucidou que a exigência seria aplicável apenas à licitante vencedora, sem esclarecer se o requisito de o fabricante possuir rede autorizada no Estado poderia ser substituído por parcerias com empresas locais para os serviços de manutenção dos tratores.
13.	Nesse contexto, o primeiro edital não gerou nenhuma competição entre proponentes, pois só houve uma interessada. Porém, caso se corrija o erro, espera-se que o certame ganhe um mínimo de competitividade, pois, em tese, atrairá, no mínimo, outra interessada: a autora desta representação. Só isso já justifica, no caso concreto, a determinação de anular parcialmente o pregão quanto aos respectivos itens 1 e 2.
14.	Com base nessas ponderações, alinho-me à proposta de mérito da Serur, para negar provimento ao recurso.
15.	Quanto ao alerta feito pela unidade técnica sobre a emissão de empenhos pela Codevasf durante o efeito suspensivo do pedido de reexame, anoto que, após a instrução do recurso, seu Diretor-Presidente comunicou a este Tribunal a "suspensão das ordens de fornecimento já emitidas no âmbito do referido Edital até a conclusão do trâmite processual naquela Corte de Contas" (Ofício 7242/2022 PR/GB, peça 89) , aduzindo que já promoveu a correção nas minutas-padrão dos termos de referência para certames futuro, de modo a evitar a repetição da falha. Assim, considero desnecessários os alertas propostos pela Serur, acerca da possibilidade de multa por descumprimento de determinação desta Corte de Contas.
	Do exposto, VOTO por que seja aprovado o Acórdão que ora submeto a este Colegiado. 
TCU, Sala das Sessões, em 13 de dezembro de 2022.
ANTONIO ANASTASIA 
Relator